臺灣高等法院民事判決　九十年度上字第一一一二號
　　　上　訴　人　辰○○
　　　　　　　　　子○○
　　　　　　　　　丑○○
　　　　　　　　　卯○○
　　　　　　　　　莊家莉
　　　　　　　　　甲○○
　　　被　上訴人　庚○○
　　　　　　　　　辛○○
　　　　　　　　　己○○
　　　　　　　　　戊○○
　　　　　　　　　乙○○
　　　　　　　　　巳○○
　　　　　　　　　丁○○
　　　　　　　　　癸○○
右當事人間塗銷地上權登記事件，上訴人對於中華民國九十年七月十一日臺灣宜蘭地
方法院八十七年度宜訴字第二號第一審判決提起上訴，本院判決如左：
    主    文
上訴駁回。
原判決主文第二項所載之「寅○○」應更正為「莊家莉」。
第二審訴訟費用由上訴人負擔。
    事    實
甲、上訴人（除丙○○外）方面：
  壹、聲明：
    一、原判決不利於上訴人部分均廢棄。
    二、右廢棄部分，被上訴人於第一審之訴駁回。
    三、第一、二審訴訟費用由被上訴人負擔。
  貳、陳述：除與原判決相同者，茲引用外，補稱略以：
  一、依民國三十五年十月二日公布施行之土地登記規則第十七條規定，地上權登
        記，可分成兩種類型包括雙方合意辦理及地上權人單獨聲請登記，前者雙方
        同意合意辦理，而土地所有人係共有時，才有民法第八百十九條第二項共有
        物處分設定負擔，應得共有人全體同意之問題，後者原審判決既認定本件係
        地上權人單獨聲請地上權登記，自無土地所有人或全體共有人同意之問題。
        原判決既認定系爭地上權係以單獨聲請設定登記為之，卻又稱系爭地上權之
        設定，未經全體共有人同意，依民法第八一九條第二項之規定，即有無效原
        因，其理由即相互矛盾。
    二、依宜蘭地政事務所函覆，可見宜蘭地政事務所函覆承辦本件地上權登記及繼
        承登記，於法有據，且包括適用土地登記規則第十七條、二十六條、三十二
        條，原審判決認定本件登記與土地登記規則第十七條無涉，即有所誤會。
    三、本件原地上權人莊正良及繼承人上訴人等在系爭建物居住已達五十年以上，
        基於信賴系爭土地地上權登記，亦係基於行使地上權意思，和平、公然繼續
        行使地上權之意思已達五十年以上，上訴人自已符合取得地上權時效要件而
        得為地上權登記之請求至明，又地上權取得時效完成後，取得登記請求權之
        人，可依土地登記規則第十六條第八款及第一一三條規定，提出占有土地四
        鄰之證明書或公證書或其他足資證明開始占有時及申請，登記時繼續占有之
        事實證明，單獨聲請地上權取得登記，而本件上訴人已為系爭地上權登記，
        顯無可能再依前開規定單獨為地上權時效取得登記之申請，參以占有人因時
        效而取得地上權登記請求權者，以已具備時效取得地上權之要件，向該管地
        政機關請求為地上權登記，如經地政機關受理，則受訴法院即應就占有人是
        否具備時效取得地上權之要件，為實體上裁判，因之上訴人既因繼承而取得
        地上權登記請求權，惟因無從為時效取得地上權登記之申請，無異剝奪上訴
        人之登記請求權，顯非公平，因之基於誠信原則，鈞院自得就上訴人是否符
        合地上權時效取得之要件為實體審酌，而本件系爭土地既已為地上權登記，
        依最高法院八十八年台上字第三六號判決發回意旨所示，系爭地上權顯無塗
        銷之必要。
    四、縱使被上訴人與上訴人辰○○之子莊震東曾在頭城調解委員會出席調解，其
        餘被上訴人未出席，上訴人辰○○亦未出席，且約定每坪三萬五千元承購，
        惟依民事訴訟法第三九七條訴訟中亦有情事變更原則之適用，以目前市價來
        協議買賣價金，且上訴人在地上權範圍內興蓋建地，亦非無權占有，且地上
        權設定不以給付地租為成立要件，上開調解筆錄前言係依上訴人單方面意思
        所為，與地上權成立要件有所出入，且上開調解未經被上訴人全體同意，共
        有物處分應經全體共有人同意及上訴人全體同意或出席，對全體地上權人亦
　　　　不生效力，按民國六十四年上訴人辰○○等並未興蓋建物，可見上開記載純
　　　　係被上訴人單方面意思所為。
    五、按地上權之登記，並不以給付租金為成立要件，因之地上權是否有效或無效
        ，並非以有無給付地租為判斷標準，因之被上訴人所謂最高法院判決不得塗
        銷之案例，均係有給付租金與本件不同云云，以是否有給付租金，做為是否
        應塗銷地上權之依據，即有所誤會。
    六、本件依土地登記簿謄本登記，兩造間地上權登記並無約定地租，且兩造亦不
        爭執本件地上權並未約定租金給付，且本件兩造自始至終並非依土地法第一
        ○二條規定辦理地上權登記，自無給付租金之義務，因之被上訴人所謂上訴
        人係基於承租人之意思而非基於行使地上權之意思，不能依時效請求登記為
        地上權人云云，即有所誤會。
    七、系爭地上權之範圍係整筆土地之二分之一，即九一四‧五平方公尺，不以建
        築物或其他工作物等本身占有之土地為限，其週圍之附屬地，如房屋之庭院
        ，或屋後之空地等，如在設定之範圍內，不得謂無地上權之存在。而依宜蘭
        地政事務所原審測量結果，上訴人目前建物面積即為二二四平方公尺，另有
        鐵架角柵六○‧二○平方公尺，合計約有八十五‧九七坪，可見系爭建物面
        積仍在原地上權設定面積範圍之內。
乙、上訴人丙○○方面：上訴人丙○○未於言詞辯論期日到場，亦未為任何聲明及陳
    述。
丙、被上訴人方面：
  壹、聲明：
    一、上訴駁回。
    二、第二審訴訟費用由上訴人負擔。
  貳、陳述：除與原判決相同者，茲引用外，補稱略以：
    一、上訴人主張目前建物面積仍在原地上權設定面積範圍之內云云，既與上訴人
        於九十一年二月廿五日自認，現在的建物沒保存登記，建物面積可能逾登記
        範圍不符，自乏可採。
    二、上訴人主張其祖父莊添燎原亦係土地共有人之一，因而在系爭土地上興蓋建
        物並由上訴人之父莊正良及伯父莊正溫繼承，土地部分並以大房莊正溫名義
        民國四十七年十月九日辦理土地持分繼承登記云云，則上訴人既自認以共有
        人身分使用其基地，當無以行使地上權意思因時效而取得系爭土地之地上權
        。
    三、系爭地上權依土地登記簿之記載，並無地租之約定，惟按宜蘭地政事務所函
        覆，單獨登記必須檢附他項權利登記聲請書，且係固定格式，每件均有地租
        或利息欄，必須填寫租金，雖上訴人主張之前係以分攤地價稅之方式作為使
        用系爭土地之對價，但被上訴人否認之，況依其主張亦屬有償，上訴人謂地
        上權非以交付地租為必要，並不可採。
    四、按被上訴人之前手均分別住在頭城鎮，上訴人前手既非不能覓致被上訴人前
        手共同聲請地上權，亦與土地登記規則第十七條規定之情形有別，亦有八十
        二年台上字第一九五０號判決釋明在案。系爭案件審查意見為土地所有人死
        亡未辦手續，則莊正良設定地上權時，土地所有人已死亡，不得為設定登記
        之權義主體，此項不實登記自始即有無效之原因。
    五、系爭地上權係民國卅八年十一月七日聲請，於民國卅九年九月一日辦畢登記
        ，距民國卅八年十一月十日「台灣省各縣市辦理單獨聲請地上權設定登記應
        行注意事項」刊登公報已有十個月之久，縱有交通、電信不發達，宜蘭地政
        事務所亦不可能遲至公報十月之久仍未收到公文，至於高院八十二年上字第
        一八八號、八十四年重上字第二八七號、八十二年上字第二六七號、八十六
        年上字第一二三號等民事判決，其聲請登記日期分別為卅八年十一月八日或
        卅八年十一月二十二日及二十六日以及卅八年十一月二十五日、卅八年十二
        月十三日不等，究與本件係卅九年九月一日辦理登記不同，而且上開案件均
        有承認租金收入究與本件不同，上訴人加予引用自有誤會。
    六、宜蘭地政事務所八十五年三月十五日八五宜地一字二一二一號函謂土地法第
        一０二條規定租用基地建築房屋應由出租人於契約成立，二個月內聲請該管
        縣地政機關為地上權登記等語，上訴人係租地建屋自應依土地法第一０二條
        規定必須交付地租，然上訴人既自認無付租，自不符合規定係屬無效；至於
        最高法院六七年台上字第三七七九號判例係屬時效取得地上權而言，究與本
        件租地建屋而設定地上權之要件不符。
    七、雖系爭地上權登記迄今已歷經近五十年，但已登記不動產所有人行使除去妨
        害請求權並無消滅時效規定之適用，不得僅因被上訴人久未行使權利，即指
        而後行使權利係有違誠信原則。
    八、上訴人並未證明地價稅由其繳納，且上訴人既主張抵銷租金，應係本於租賃
        之意思而占有，即無從依民法第七百七十二條準用第七百六十九條規定取得
        地上權時效，則上訴人既係本於租賃而使用訟爭土地，即無從依民法關於時
        效之規定以時效取得地上權之餘地。
    理    由
一、按訴訟標的，對於共同訴訟之各人，必須合一確定者，共同訴訟人中一人之上訴
    其效力及於全體，此觀之民事訴訟法第五十六條第一項第一款之規定自明。查被
    上訴人本於地上權登記無效之法律關係，請求上訴人壬○○及丙○○塗銷其被繼
    承人莊長和所登記之地上權，其訴訟標的，對於上訴人壬○○及丙○○在法律上
    必須合一確定，原審為被上訴人勝訴之判決，上訴人壬○○以非基於其個人關係
    抗辯提起之上訴，依上開規定，其效力及於未提起上訴之丙○○，爰併列之為上
    訴人。又上訴人丙○○未於言詞辯論期日到場，經核並無民事訴訟法第三百八十
    六條所列各款情事，爰依被上訴人之聲請，由其一造辯論而為判決。
二、被上訴人主張：座落宜蘭縣頭城鎮○○○段三抱竹小段四二之二地號土地（下稱
    系爭土地）係被上訴人等共有，訴外人莊正良於三十八年十一月七日以宜蘭地政
    事務所收件三抱竹字第一四五四號，就上開土地設定權利範圍二分之一之不定期
    地上權登記，嗣莊正良於六十一年五月二十一日死亡，其地上權由上訴人辰○○
    及訴外人莊慶裕、莊長和各繼承三分之一，並於八十四年六月十三日以宜蘭地政
    事務所第一二六九九號收件，同年月二十八日登記（下稱系爭地上權）。其後訴
    外人莊慶裕於八十六年四月五日死亡，其地上權則由上訴人甲○○、子○○、丑
    ○○、卯○○、莊家莉五人繼承，訴外人莊長和於八十八年四月二十八日死亡，
    其地上權則由上訴人丙○○、壬○○二人繼承。然訴外人莊正良於系爭土地設定
    地上權登記時，未依台灣省各縣市辦理單獨聲請地上權設定登記應行注意事項第
    一項之規定，提繳鄉鎮區公所之保證書及繳納租金等憑證，其單獨聲請地上權登
    記難謂合法，且當時系爭土地為莊正發、莊正義、莊正道、莊正、莊石象、莊添
    燎、莊陳昧、莊得利、莊玉麟等十人所共有，而莊正良未經全體共有人同意而設
    定地上權登記，亦有無效之原因等情，求為命上訴人辰○○、甲○○、子○○、
    丑○○、卯○○、莊家莉（以上五人為莊慶裕之繼承人）及丙○○、壬○○（以
    上二人為莊長和之繼承人）分別塗銷系爭地上權登記之判決。
    上訴人則以：(1)系爭地上權係依當時有效施行之地政署三十五年十月二日公布施
    行之土地登記規則第十七條及第三十二條第一項規定登記，並經地政機關審核通
    過，自難謂該登記之聲請不依法定程式而屬無效。(2)辦理系爭地上權設定登記時
    ，台灣省各縣市辦理單獨聲請地上權設定登記應行注意事項尚未轉至各地政事務
    所，地政事務所亦未要求繳鄉鎮區公所保證書或租金憑證上開文件，且當時登記
    實務均以鄰里長出具保證書為已足。(3)再該注意事項係對土地登記規則本於行政
    裁量所為之解釋，乃補充性質之行政命令，並非基於法律之授權，縱認證件有缺
    有違注意事項之規定，但既無違土地登記規則之規定，即不得遽認為無效，僅係
    於公告期間內得提出異議，聲請更正，或調解調處之問題。(4)系爭地上權登記，
    係單獨聲請，既非兩造合意，自無共有人全體同意或繼承人同意之問題。(5)上訴
    人已因時效取得地上權，被上訴人即無再訴請塗銷之必要。(6)被上訴人於系爭地
    上權登記後四十餘年，始對四十餘年前之地上權登記提出質疑，實有違誠信原則
    及有權利濫用情事等語，資為抗辯。
三、被上訴人主張系爭地上權登記無效請求塗銷登記以回復共有物權利之圓滿，係屬
    維護共有物權利之保存行為，依民法第八百二十條第二項之規定，各共有人均得
    單獨為之，上訴人抗辯尚有共有人莊文錫、莊文杰未列為被上訴人，一同起訴，
    其起訴尚有未合等語，尚非可採，先此敘明。
四、被上訴人主張系爭土地係被上訴人等共有，訴外人莊正良於三十八年十一月七日
    以宜蘭地政事務所收件三抱竹字第一四五四號，就上開土地設定權利範圍二分之
    一之不定期地上權登記時，未依前單獨聲請地上權設定登記應行注意事項之規定
    ，提繳鄉鎮公區公所之保證書及繳納租金等憑證，即辦理地上權登記，嗣莊正良
    於六十一年五月二十一日死亡，其地上權由上訴人辰○○及訴外人莊慶裕、莊長
    和各繼承三分之一，其後訴外人莊慶裕於八十六年四月五日死亡，其地上權則由
    上訴人甲○○、子○○、丑○○、卯○○、莊家莉五人繼承，訴外人莊長和於八
    十八年四月二十八日死亡，其地上權則由上訴人丙○○、壬○○二人繼承之事實
    ，業據被上訴人提出他項權利設定資料、土地登記簿（見原審八十五年度宜簡字
    第三號卷第八至四十頁）、戶籍謄本（見原審八十五年度簡上字第十五號卷第三
    一八、三一九頁、八十七年度宜訴字第二號卷第一八一至一六八頁）為證，且為
    上訴人所不爭執，堪信為真實。
五、被上訴人主張被上訴人之被繼承人莊正良於系爭土地設定地上權登記時，未依台
    灣省各縣市辦理單獨聲請地上權設定登記應行注意事項第一項之規定，提繳鄉鎮
    區公所之保證書及繳納租金等憑證，其單獨聲請地上權登記難謂合法，且當時系
    爭土地為莊正發、莊正義、莊正道、莊正、莊石象、莊添燎、莊陳昧、莊得利、
    莊玉麟等十人所共有，而莊正良未經全體共有人同意而設定地上權登記，亦有無
    效之原因等語，惟為上訴人所否認，並以前詞置辯。經查：
  (一)依宜蘭地政事務所於八十五年十月十七日八五宜地一(5)字第九七三九號函所載，
    莊正良係檢附村里長保證書單獨辦理登記，而三十八年間有關地上權登記之聲請
    及應提出文件，依三十五年十月二日地政署公布之土地登記規則第十七條、第二
    十六條、第三十二條及台灣省政府11.3.府綱地甲字第一九八一號代電訂頒「台
    灣省各縣市辦理單獨聲請地上權設定登記應行注意事項」之規定辦理（見原審八
    十五年度簡上字第十五號卷第九二頁）。
  (二)按三十五年十月二日公布施行之土地登記規則第十七條規定：「登記，應由權利
    人及義務人共同聲請之。權利人如因特殊情形，不能覓致義務人共同聲請登記時
    ，得由權利人陳明理由，填具保證書，呈請單獨聲請登記。」第二十六條第一項
    第一、二、三款規定：「聲請登記，應提出左列文件：一聲請書。二證明登記原
    因文件。三土地所有權狀或土地他項權利證明書。」第三十二條第一項規定：「
    證明登記原因文件或土地權利書狀不能提出時，應取具鄉鎮保長或四鄰或店舖之
    保證書。」而檢閱宜蘭地政事務所關本件登記全部文件影本（見同上卷第九三至
    一一○頁），莊正良單獨辦理登記僅提出聲請書、房屋共有者列表、家屋所有權
    、質權得喪申告書、戶籍謄本及家屋登記保證書等件，有關聲請登記所需之證明
    登記原因文件及土地他項權利證明書均付之缺如，且其中之家屋登記保證書，其
    保證事項僅載「一土地權利人莊添燎確係建物所有權人莊正溫及莊正良之實父。
    二該土地確係未經相續。」（見同上卷第一一○頁），並未陳明不能覓致義務人
    共同聲請登記之理由，顯非前述第三十二條第一項所規定之保證書。上訴人復未
    證明其被繼承人莊正良與當時之系爭土地共有人間就系爭土地確有地上權契約之
    存在，復未證明系爭地上權登記確係因基地所有權人拒不共同申請而由使用人單
    獨申請，則上訴人之被繼承人莊正良單獨辦理登記顯不符合當時施行之土地登記
    則第十七條所規定得單獨聲請登記之要件，其登記自不得謂為合法。上訴人辯稱
    系爭地上權登記係依土地登記規則第十七條及第三十二條之規定所為之登記，自
    屬合法有效云云，尚非有據。
  (三)次按前述「台灣省各縣市辦理單獨聲請地上權設定登記應行注意事項」第一條規
    定：「本省各縣市辦理地上權設定登記時，如建物基地使用人已向基地所有權人
    訂有口頭或書面之合法租賃契約或地上權契約，而基地所有權人拒不履行共同申
    請者，使用人可陳明不能覓致義務人共同申請登記理由，提繳鄉鎮區公所之保證
    書及繳納租金等憑證，依照土地登記規則第十七條第二項規定，單獨申請登記。
    」第二條規定：「地政機關接受前項申請書經審查後，將申請內容公告兩個月，
    並同時通知基地所有權人。」（見同上卷第一一四頁）惟觀之前述宜蘭地政事務
    所有關本件登記全部文件影本，非但繳納租金憑證付之缺如，且無從確知該地政
    事務所於審查後曾否踐行通知基地所有權人之程序。而其中所謂保證書，僅由鄉
    里長具名，而非鄉鎮區公所出具，且其保證事項並未保證兩造間就系爭土地確有
    租賃或地上權契約之存在。則上訴人之被繼承人莊正良單獨辦理登記亦不符合台
    灣省各縣市辦理單獨聲請地上權設定登記應行注意事項之規定，其登記自不合法
    。
  (四)系爭地上權單獨聲請登記並不符合當時施行之土地登記規則第十七條以及台灣省
    各縣市辦理單獨聲請地上權設定登記應行注意事項所應具備之要件，顯難認為合
    法，則無論系爭地上權於三十九年九月一日辦畢登記時，宜蘭地政事務所是否已
    收受「注意事項」公文，此一地上權登記即有無效之原因，上訴人辯稱系爭地上
    權設定登記時，因前揭應行注意事項尚未轉至宜蘭地政事務所，縱有違該注意事
    項規定要件，登記亦屬合法有效云云，應非可採。
  (五)查地上權有因當事人之合意而設定，有因時效完成而取得，發生之原因事實既異
    ，難認二者為相同；且因時效完成而取得地上權者，僅係取得地上權登記請求權
    ，仍須經登記，始能取得地上權。上訴人辯稱系爭地上權之設定縱有無效原因，
    但上訴人已因時效取得地上權，被上訴人即不能再訴請塗銷，且上訴人因時效取
    得地上權無須再為地上權登記等語，即非可採。
  (六)末查已登記不動產所有人行使除去妨害請求權並無民法第一百二十五條消滅時效
    規定之適用，其在相當期間內未行使該權利，除有特別情事足以引起他人之正當
    信任，以為其已不欲行使權利外，尚難僅因其久未行使權利，而指其嗣後行使權
    利係有違誠信原則（參照最高法院八十六年台上字第三七五一號判決）。上訴人
    以被上訴人四十餘年內從未表異議或本於所有權提出任何請求，迄今始對系爭地
    上權提出質疑，認有違誠信，自非可採。
六、綜上所述，上訴人之被繼承人莊正良單獨辦理本件地上權登記，不符合當時施行
    之土地登記則及台灣省各縣市辦理單獨聲請地上權設定登記應行注意事項規定之
    要件，宜蘭地政事務所未予詳查即核准，其登記自不得謂為合法，嗣後上訴人辰
    ○○及其餘上訴人壬○○、丙○○之被繼承人莊長和、上訴人子○○、丑○○、
    卯○○、莊家莉、甲○○之被繼承人莊慶裕因繼承所為之系爭地上權登記，亦因
    此而無效，從而被上訴人訴請上訴人辰○○、甲○○、子○○、丑○○、卯○○
    、莊家莉（以上五人為莊慶裕之繼承人）及丙○○、壬○○（以上二人為莊長和
    之繼承人）分別塗銷系爭地上權登記，為有理由，應予准許。原審為上訴人敗訴
    之判決，於法並無違誤。上訴意旨指摘原判決不當，求予廢棄改判，為無理由，
    應予駁回。又原判決主文第二項所載之「寅○○」係「莊家莉」之誤寫，應更正
    之，併此敘明。
七、據上論結，本件上訴為無理由，爰判決如主文。
中　　　華　　　民　　　國　　九十一　　年　　　八　　　月　　　七　　　日
                              民事第三庭
　　　　　　　　　　　　　　　　　審判長法　官　張　宗　權
　　　　　　　　　　　　　　　　　　　　法　官　陳　永　昌
　　　　　　　　　　　　　　　　　　　　法　官　蕭　艿　菁
右正本係照原本作成。
如不服本判決，應於收受送達後二十日內向本院提出上訴書狀，其未表明上訴理由者
，應於提出上訴後二十日內向本院補提理由書狀（均須按他造當事人之人數附繕本）
上訴時應提出委任律師或具有律師資格之人之委任狀；委任有律師資格者，另應附具
律師及格證書及釋明委任人與受任人有民事訴訟法第四百六十六條之一第一項但書或
第二項（詳附註）所定關係之釋明文書影本。
中　　　華　　　民　　　國　　九十一　　年　　　七　　　月　　二十五　　日
　　　　　　　　　　　　　　　　　　　　書記官  尤　峰　惠
附註：
民事訴訟法第四百六十六條之一（第一項、第二項）：
對於第二審判決上訴，上訴人應委任律師為訴訟代理人。但上訴人或其法定代理人具
有律師資格者，不在此限。
上訴人之配偶、三親等內之血親、二親等內之姻親，或上訴人為法人、中央或地方機
關時，其所屬專任人員具有律師資格並經法院認為適當者，亦得為第三審訴訟代理人
。
